【裁判字號】    96,訴,2457
【裁判日期】    970630
【裁判案由】    確認先購買權不存在
【裁判全文】
臺灣板橋地方法院民事判決              96年度訴字第2457號
原      告  漢龍營造股份有限公司
法定代理人  丙○○
訴訟代理人  蘇清文律師
訴訟代理人  溫思廣律師
複代理人    戊○○
被      告  丁○○
被      告  甲○
被      告  乙○○
前列三人共同
訴訟代理人  林廷隆律師
上列當事人間請求確認先購買權不存在事件，經本院於民國97年
6 月12日言詞辯論終結，判決如下：
    主  文
原告之訴駁回。
訴訟費用由原告負擔。
    事實及理由
一、原告主張：原告與債務人江龍昇間拍賣抵押物事件，經本院
    93年度執字第422 號強制執行事件拍賣在案，原告本已對甲
    標土地（坐落台北縣三峽鎮○○段398 、428 、455 、458
    、461 地號所有權應有部分）聲明承受，惟原告於96年11月
    7 日接獲執行法院函，稱被告具狀聲明對前揭461 地號所有
    權應有部分540 分之381 行使優先承買權，限期原告於文到
    10日內對被告起訴，逾期不為，即予被告優先承買，原告為
    除去應買權所遭受之不法侵害，不得已提起本件消極確認訴
    訟。被告目前居住之台北縣三峽鎮○○街126 號房屋，未辦
    理第一次所有權保存登記，係違章建築，被告亦未舉證上開
    建物為渠等之被繼承人陳阿福出資興建，依此被告對系爭土
    地之出賣，應無優先購買權可言。被告主張優先承買權，無
    非以繳租證明為據。原告否認該繳租證明之形式及內容之真
    正。被告提出之繳租證明，未載地號，所載地主姓名與土地
    謄本登記之所有權人姓名不符，亦無記載承租人姓名，無法
    證明被告之被繼承人陳阿福承租系爭土地。上開收據日期為
    民國50年至60年間，被告無法提出最近之收據，顯見陳阿福
    縱曾為系爭土地承租人，租賃關係亦早已消滅。租金收據記
    載陳阿福承租土地面積為26坪5 合，換算約87.6平方公尺；
    惟台北縣樹林地政事務所測得系爭建物占用461 地號土地面
    積為52.43 平方公尺，與租金收據所載承租之面積顯不相符
    ，縱認（假設）租金收據為真正，亦非承租系爭土地之租金
    收據，無證明力可言。租金收據中「鄭財義」及「鄭文理」
    簽名之筆跡似為同1 人所為，應非土地所有權人親簽，故該
    私文書並非真正。被告援引訴外人鄭漢卿於本院82年度重訴
    字第137 號之證詞，欲證明系爭租金收據之真正，惟鄭漢卿
    並未對系爭租金收據表示意見，亦未證稱系爭租金收據為真
    正，系爭租金收據亦無鄭漢卿之簽名，故被告引用鄭漢卿上
    開證詞於本件無證明力可言。被告均非系爭461 地號之地上
    權人、典權人或承租人，依法不得主張優先承買權。並聲明
    ：確認被告對於門牌號碼臺北縣三峽鎮○○街126 號建物占
    用臺北縣三峽鎮○○段461 地號土地如附圖所示461 （B）
    部分面積52.43 平方公尺對本院93年度執字第422 號強制執
    行事件拍賣461 地號所有權應有部分540 分之381 之優先購
    買權不存在。
二、被告則以：台北縣三峽鎮○○街126 號房屋係被告之被繼承
    人陳阿福所建，上揭房屋坐落於台北縣三峽鎮○○段461 地
    號土地上，該地號重測前為台北縣三峽鎮○○段八張小段
    60-9地號，於民國49年間係由鄭金塗、鄭金水、鄭明通共有
    。陳阿福於民國49年間向鄭金塗、鄭金水、鄭明通承租上揭
    土地中之26坪5 分來興建上揭房屋，有租金收據可憑，而鄭
    金塗去世後，則由其子鄭文理、鄭財義繼續與鄭金水、鄭明
    通收取租金，其後則由鄭文理、鄭財義與鄭金水、鄭明通之
    妻子鄭王春等人繼續收取租金。而上揭租地建屋之租賃契約
    並未終止，被告等人繼承陳阿福之租賃權，依土地法第104
    條第1 項之規定，被告就門牌台北縣三峽鎮○○街126 號房
    屋坐落台北縣三峽鎮○○段461 地號之土地自有優先購買權
    存在。本院82年度重訴字第137 號之被告所提出之租金收據
    ，與本件被告所提出之租金收據，其內容大致相同，簽名亦
    相同。系爭土地原所有權人鄭金水之子鄭漢卿於本院82年度
    重訴字第137 號84年3 月22日審理時之證詞：「問：提示83
    年6 月29日答辯狀後附證物二由鄭漢卿署名收據一張是否你
    簽名？答：是的。」「問：簽該收據是收何錢？答：是67年
    以前土地的租金，我們的土地租給很多戶，有的租金有收到
    ，有的沒有，．．．我父親如何收租金，我就照他所登記的
    本子方式收取租金，我父親及其兄弟如何將土地出租他人，
    我不知道，我負責收取之租金只是其中三分之一，據我所知
    我父親與其兄弟就租金之收取已有協調各房均收三分之一，
    我是按我父親收取部份繼續收取。」「問：（提示收據原本
    ）有何意見？答：上有鄭明通、鄭文理簽名的部份是他們本
    人簽的沒錯，至於鄭王春的部份是否本人所簽無法確認。」
    「答：收據上鄭金水簽名的部份是我父親簽的沒錯」等語，
    足證鄭金塗、鄭金水、鄭明通及其繼承人鄭文理、鄭漢卿等
    確有向陳阿福收取租金之事實，陳阿福就系爭土地與鄭金塗
    等人間確有租賃關係存在，且未終止租賃契約，所以被告等
    人繼承陳阿福之租賃權，就系爭土地自有優先購買權。陳阿
    福向鄭金塗等人僅承租系爭土地而已，並未承租其他土地，
    所以被證4 之租金收據即系爭土地之租金收據。再者陳阿福
    承租土地興建房屋，並未將土地全部蓋滿，鈞院前往履勘時
    ，亦可發現系爭房屋後面還有空地，且系爭土地於81年1 月
    27日曾因拓寬道路而被徵收部份土地，有土地謄本可證，所
    以租金收據所載之土地面積與系爭房屋占用之土地面積會有
    不符，原告不能以面積不符，即謂被告所提租金收據非系爭
    土地之租金收據等語置辯。並聲明：原告之訴駁回。
三、兩造不爭執之事實：
  １原告與債務人江龍昇間拍賣抵押物事件，經本院93年度執字
    第422 號強制執行事件拍賣在案，原告本已對甲標土地（坐
    落台北縣三峽鎮○○段398 、428 、455 、458 、461 地號
    所有權應有部分）聲明承受，原告於96年11月7 日接獲執行
    法院函，稱被告具狀聲明對前揭461 地號所有權應有部分
    540 分之381 行使優先承買權，限期原告於文到10日內對被
    告起訴，逾期不為，即予被告優先承買，原告為此提起本件
    確認訴訟。
  ２被告居住之門牌號碼臺北縣三峽鎮○○街126 號建物占用臺
    北縣三峽鎮○○段461 地號土地如附圖所示461 （B） 部分
    面積52.43 平方公尺。被告甲○係陳阿福之妻，被告乙○○
    、丁○○係陳阿福之養女。陳阿福業已死亡，被告為陳阿福
    之繼承人。
四、按民事訴訟法第二百四十七條所謂即受確認判決之法律上利
    益，係指因法律關係之存否不明確，致原告在私法上之地位
    有受侵害之危險，而此項危險得以對於被告之確認判決除去
    之者而言，故確認法律關係成立或不成立之訴，苟具備前開
    要件，即得謂有即受確認判決之法律上利益，最高法院42年
    台上字第1031號判例意旨參照。本件原告與債務人江龍昇間
    聲請拍賣抵押物事件，經本院93年度執字第422 號強制執行
    事件受理在案，因拍賣無人應買，原告為抵押權人，對拍賣
    標的之甲標（即坐落台北縣三峽鎮○○段398 、425 、455
    、458 、461 號土地所有權應有部分）聲明承受，並以債權
    抵繳部分價金，原告於補繳差額後，本得取得拍賣標的物，
    因被告等人聲明依同一條件優先購買而與執行債務人間成立
    買賣契約，影響原告可否取得拍賣標的物，原告之法律上地
    位，自有受到侵害之危險，而此危險可藉由「確認被告優先
    購買權不存在」之判決予以除去，是原告提起本件訴訟有法
    律上之利益，合先說明。
五、被告等人主張渠等對於系爭土地應有部分之拍賣，享有優先
    承買權是否可採，茲論述如下：
  １按出租共有物屬共有物之利用行為，而利用行為為管理行為
    之一種，依民法第八百二十條第一項之規定，應由共有人共
    同為出租之行為（最高法院79年第二次民事庭會議決議參照
    ）。本件被告主張對於系爭土地有基地租賃關係存在，並據
    被告提出租金收據二本為證，經查：觀諸被告所提出之租金
    收據（綠色外皮），第一頁載明陳阿福，地基租數二十六坪
    五合，自民國49年11月開始收取，收取人為鄭金塗、鄭明通
    、鄭金水，各三分之一，第二頁有記載「收到八張建基地二
    十六坪五合租金六分之一」，民國50年後為鄭文理、鄭財義
    （各六分之一）、鄭明通、鄭金水（各三分之一），逐年有
    收取租金之記錄，民國59年之後為鄭漢卿（三分之一）、鄭
    文理、鄭財義（各六分之一）、鄭王春（三分之一），記載
    至68年地基租六分之一鄭文理」，另一本黑色外皮之租金收
    據則記載「民國69年起至77年八年份地基稅六分之一鄭文理
    」。原告雖否認被告所提租金收據之真正，惟觀諸該收據之
    紙張泛黃，部分並因年代久遠而有蛀蝕破損之情形，應非被
    告臨訟杜撰。次查鄭金塗、鄭明通、鄭金水就系爭土地有所
    有權應有部分各三分之一，鄭文理、鄭財義為鄭金塗之子，
    鄭王春為鄭明通之妻，鄭漢卿為鄭金水之子，鄭金塗與鄭金
    水之部分繼承人將系爭土地所有權應有部分移轉登記與訴外
    人江龍昇，有土地登記謄本可稽。從租金收據記載鄭金塗、
    鄭明通、鄭金水各三分之一，可知系爭土地係由鄭金塗、鄭
    明通、鄭金水共同出租予被告，之後由鄭金塗之子鄭文理、
    鄭財義（收據記載各收六分之一）與鄭金水、鄭明通共同收
    取，再由鄭文理、鄭財義與鄭明通之妻鄭王春、鄭金水之子
    鄭漢卿繼續收取，亦與土地謄本記載之土地所有權人繼承之
    事實相符。又查系爭土地461 地號重測前為八張段八張小段
    60 之9地號，60之9 地號係自同小段60之2 地號分割出來，
    而60之2 地號之部分土地所有權人，曾於民國82年起訴請求
    該地號上之占有人拆屋還地（本院82年度重訴字第137 號返
    還無權占有土地等事件），訴外人鄭漢卿即鄭金水之子於該
    案中對於占有人提出之收據證稱：簽該紙收據是收取六十七
    年以前土地的租金，我們的土地租給很多戶．．．我負責收
    取之租金只是其中三分之一，據我所知，我父親與其弟就租
    金之收取已有協調各房均收三分之一等語（見該事件84年3
    月22日言詞辯論筆錄，經本院調閱查明），觀諸該案被告所
    提出之租金收據，其記載之形式、用語、收取租金人之簽名
    、印章，核與本件被告所提出之租金收據記載之情形相符，
    堪認被告所提之租金收據為真正，並能證明陳阿福向系爭土
    地之所有權人承租土地之事實。原告雖又指稱：依被告所提
    之租金收據所載，陳阿福承租土地面積為26坪5 合，換算約
    87.6平方公尺；惟台北縣樹林地政事務所測得系爭建物占用
    461 地號土地面積為52.43 平方公尺，與租金收據所載承租
    之面積顯不相符，被告不能持該租金收據作為系爭土地之租
    金收據等語，惟查，被告所提之租金收據已載明「八張建基
    地」，被告目前僅占用系爭土地，原告並未舉證被告尚有占
    用其他鄰近之土地，系爭土地於81年1 月27日曾因拓寬道路
    而被徵收部份土地，有土地謄本可證，系爭房屋並因道路拓
    寬而有整建之情形，亦有照片足參，所以租金收據所載之土
    地面積與系爭房屋占用之土地面積不符，有可能係因道路拓
    寬房屋整建所致，是原告不能以面積不符，即謂被告所提租
    金收據非系爭土地之租金收據。
  ２系爭土地當時係由全體共有人共同出租無疑，又該基地租賃
    契約並無證據證明業經終止，是該基地租賃契約現仍存續有
    效。次按共有人之一死亡，其繼承人繼受該共有人於原租賃
    契約之出租人之地位，倘共有人之繼承人將其繼承之應有部
    分又移轉登記予第三人者，依民法第425 條第1 項之規定，
    該租賃契約對於該第三人仍繼續存在。本件訴外人江龍昇係
    自系爭土地出租人鄭金塗與鄭金水之部分繼承人受讓取得系
    爭土地所有權應有部分，有土地登記謄本可稽，是被告得對
    於江龍昇主張租賃關係繼續存在，在系爭租約未合法終止前
    ，租約仍然有效存在。
  ３按土地法第一百零四條第一項規定基地出賣時，租地建屋之
    承租有依同樣條件優先購買之權，旨在使地上建物之利用與
    其基地所有權合歸於一人，藉以發揮土地之利用價值，盡經
    濟上之效用，並避免租賃關係消滅後，建物因無使用土地權
    限遭拆除還地，防杜紛爭。違章建築者，雖不能向地政機關
    辦理登記，但並非不得為交易、讓與之標的，買受人受領交
    付而取得事實上處分權，出賣之原始建築人即不得再以其不
    能登記為由主張所有權為其原始取得，且違章建築之房屋於
    建造完成後，始由房屋受讓人逕向土地所有人租用該基地，
    仍無礙租地建屋之本質，並無排除土地法第一百零四條之適
    用，最高法院91年度台上字第2154號判決意旨參照。又按土
    地法第一百零四條僅規定基地出賣時，承租人有依同樣條件
    優先購買之權，並未限制承租人對於共有之基地必其共有人
    全部出售時始得主張優先購買之權，果係如此，則基地共有
    人將其應有部分分別或先後出售時，承租人將無法獲得基地
    所有權，有違土地法第一百零四條之意旨。故出租之共有基
    地共有人之一出售其應有部分時，基地承租人有依同樣條件
    優先購買之權，承租人此項優先購買權，且優先於同法第三
    十四條之一第四項所規定之他共有人優先承購權，最高法院
    68年度第5 次民事庭庭推總會議決議（三）亦可供參。陳阿
    福為系爭土地之承租人，有租金收據為證，被告繼承陳阿福
    之租賃權利，在系爭租約未合法終止前，被告對系爭土地應
    有部分之拍賣得主張有優先購買權存在。
六、綜上，被告提出租金收據，主張對系爭土地有租賃權存在，
    行使優先購買權，洵屬有據，原告請求確認被告就系爭土地
    應有部分之拍賣，優先購買權不存在，為無理由，應予駁回
    。
七、結論：原告之訴為無理由，依民事訴訟法第78條，判決如主
    文。
中    華    民    國    97    年    6    月     30    日
                  民事第三庭法  官  陳映如
以上正本係照原本作成
如對本判決上訴，須於判決送達後20日內向本院提出上訴狀
中    華    民    國    97    年    6     月    30    日
                            書記官  李錦輝


司法院資訊處製作；財團法人民間司法改革基金會備份。
